【裁判字號】    99,保險,16
【裁判日期】    990730
【裁判案由】    保險賠償
【裁判全文】
臺灣臺中地方法院民事判決              99年度保險字第16號
原      告  甲○○
被      告  國泰世紀產物保險股份有限公司
法定代理人  丙○○
訴訟代理人  乙○○
上列當事人間請求保險賠償事件，於民國99年7月20日言詞辯論
終結，本院判決如下：
    主      文
原告之訴駁回。
訴訟費用新台幣貳萬參仟零捌拾柒元由原告負擔。
    事 實 及 理 由
一、按訴狀送達後，原告不得將原訴變更或追加他訴，但擴張或
    減縮應受判決事項之聲明者，不在此限，民事訴訟法第255
    條第1項第3款定有明文。本件原告起訴時原聲明請求被告給
    付新台幣(下同)200萬元，嗣於民國(下同)99年5月27日言詞
    辯論期日當庭以言詞更正請求被告給付212萬1000元，並經
    記明筆錄在卷，本院審酌原告上開更正請求，其訴訟標的及
    請求之原因事實並未變更，僅增加請求實支實付醫療費用及
    日額住院保險金而已，核屬擴張應受判決事項之聲明，依首
    揭法條規定，核無不合，應予准許。
二、原告方面：
  (一)原告起訴主張訴外人國泰人壽保險股份有限公司霧峰展業
      處前以原告之被繼承人林蔡阿裡(下稱林蔡阿裡)為被保險
      人，向被告投保國泰世紀產物團體傷害保險（保單號碼：
      150297PAJ0084，下稱系爭保險契約），保險期間自98年4
      月21日24時起至99年4月21日24時止，投保項目為一般意
      外死殘200萬元，傷害醫療費用實支實付最高上限3萬元及
      傷害住院日額1000元，並指定原告為身故受益人。緣林蔡
      阿裡於98年5月28日騎乘機車跌倒後，陸續於診所及醫院
      求診，但因無明顯外傷，致延誤病情，嗣於98年9月28日
      因系爭事故併發多種疾病及敗血症死亡。詎原告依系爭保
      險契約向被告提出保險給付之請求，被告竟以被保險人林
      蔡阿裡之死亡原因並非意外傷害事故所致，而拒絕理賠保
      險金。爰依系爭保險契約，請求被告給付意外死亡保險金
      200萬元及醫療費用12萬1000元(包括實支實付30000元及
      住院日額保險金91000元，請求91日)等情。並聲明：被告
      應給付原告212萬1000元。
  (二)對被告抗辯之陳述：
   1、依系爭保險契約第21條之除外責任，並未排除因意外引發
      之併發症不予理賠，且依殘廢給付程度表5-1-1條及註15
      等規定，對於林蔡阿裡因系爭事故所引發各種併發症、因
      氣管切開術而導致永久喪失吞嚥及咀嚼能力之醫療費用及
      死亡保險金，被告均應予以理賠。
   2、林蔡阿裡於前開時間騎乘機車跌倒前，身體狀況良好，尚
      能正常下田工作，可認係因系爭跌倒事故與後續引發併發
      症及死亡具有因果關係。
   3、原告曾經詢問醫師，林蔡阿裡可能服用黑色藥丸，長期沒
      有免疫力，可能跌倒瘀傷在外觀上無法看出，而且若被咬
      蟲咬傷，也可能導致靜脈壞死，有時醫師也無法看出是如
      何壞死的。
三、被告方面：
  (一)系爭保險契約係約定被保險人於契約有效期間內，因遭受
      意外傷害事故，致其身體蒙受意外傷害而致殘廢或死亡時
      ，被告公司依約給付保險金。所謂意外傷害事故，指非由
      疾病引起之外來突發事故。原告請求被告公司給付傷害醫
      療、住院日額及死亡保險金，應先證明林蔡阿裡係因意外
      事故住院及死亡。然觀諸原告所提之財團法人天主教若瑟
      醫院(下稱若瑟醫院)之診斷證明書所載，林蔡阿裡住院原
      因為「右臀、右大腿、右下肢壞死性筋膜炎，敗血性休克
      ，呼吸衰竭，糖尿病，低蛋白症，肺炎」；財團法人彰化
      基督教醫院(下稱彰基醫院)之診斷證明書則記載林蔡阿裡
      係因「1.右髖部右腳壞死性筋膜炎；2.急性呼吸衰竭氣切
      術後，糖尿病，肺炎；3.疑似庫辛氏症候群；4.薦骨處及
      枕骨處褥瘡」等疾病急診並入院治療，上述疾病皆為林蔡
      阿裡之自身疾病，並非因意外事故而住院，故原告據此請
      求被告給付傷害醫療實支實付及傷害住院日額保險金並無
      理由。再者，褒忠三仁診所出具之死亡證明書上亦記載林
      蔡阿裡係因「右側大腿壞死性筋膜炎、糖尿病合併血管病
      變所引起之敗血症所致急性心肌梗塞死亡」，足見林蔡阿
      裡係因疾病死亡，而非意外事故致死。
  (二)原告請求實支實付醫療保險金部分，被告並未收到任何原
      告提出之醫療單據，無從知悉原告實際支付之醫療費用為
      何？
  (三)原告請求住院日額保險金部分，依系爭保險契約約定，給
      付上限為90日，原告請求91日，於法不合。
  (四)並聲明：如主文所示。
四、原告主張林蔡阿裡為被告團體傷害險之被保險人，林蔡阿裡
    於98年5月28日騎乘機車跌倒後，曾至全民醫院、若瑟醫院
    、彰基醫院醫治，嗣於同年9月28日死亡等事實，已據其提
    出與所述相符之全民醫院診斷證明書1紙、若瑟醫院診斷證
    明書1紙、若瑟醫院手術同意書2紙、手術紀錄單1紙、護理
    紀錄1紙、彰基醫院診斷書2紙、褒忠三仁診所死亡證明書1
    紙為證，復與卷附被告之團體傷害險要保書影本1份、團體
    傷害險投保名冊1紙、國泰產物團體傷害保險及國泰產物團
    體傷害保險傷害醫療保險給付附加條款1份互核相符，亦為
    被告不爭執，原告此部分之主張自堪信為真實。
五、按當事人主張有利於己之事實者，就其事實有舉證之責任
    ，民事訴訟法第277條本文設有規定。又民事訴訟如係由原
    告主張權利者，應先由原告負舉證之責，若原告先不能舉證
    ，以證實自己主張之事實為真實，則被告就其抗辯事實即令
    不能舉證，或其所舉證據尚有疵累，亦應駁回原告之請求(
    參見最高法院17年上字第917號判例意旨)。本件兩造之爭執
    點所在，應審酌者為被保險人林蔡阿裡之傷殘、死亡結果與
    其騎機車跌倒之意外事故是否具有相當因果關係？經查：
  (一)按保險人於被保險人遭受意外傷害及其所致殘廢或死亡時
      ，負給付保險金額之責。前項意外傷害，指非由疾病引起
      之外來突發事故所致者。保險法第131條第1項、第2項分
      別著有明文，而系爭保險契約第5條約定之「保險範圍」
      亦同此規定。本件系爭保險契約屬團體傷害意外保險，原
      告主張被保險人林蔡阿裡係因意外傷害事故而致傷殘、死
      亡，請求被告給付傷害醫療、住院日額及死亡保險金，自
      應就被保險人係因發生「意外傷害事故」而致傷殘、死亡
      之結果負舉證責任。倘原告無法證明被保險人林蔡阿裡係
      因「意外傷害事故」致死亡，即無請求被告給付保險金之
      餘地。
  (二)又所謂「相當因果關係」，係指依經驗法則，綜合行為當
      時所存在之一切事實，為客觀之事後審查，認為在一般情
      形下，有此環境、有此行為之同一條件，均可發生同一之
      結果者，則該條件即為發生結果之相當條件，行為與結果
      即有相當之困果關係。反之，若在一般情形上，有此同一
      條件存在，而依客觀之審查，認為不必皆發生此結果者，
      則該條件與結果並不相當，不過為偶然之事實而已，其行
      為與結果間即無相當因果關係(參見最高法院98年度台上
      字第673號判決意旨)。本件系爭保險契約之保險基本條款
      第5條約定：「被保險人於本契約有效期間內，因遭受意
      外傷害事故，致其身體蒙受傷害而致殘廢或死亡時，本公
      司依照本契約的約定，給付保險金。前項所稱意外傷害事
      故，指非由疾病引起之外來突發事故」，亦即該意外傷害
      事故之發生，必須「非由疾病引起」之外來突發事故，致
      被保險人身體蒙受傷害而死亡時，被告始有給付保險金之
      義務。原告固主張林蔡阿裡於系爭保險契約有效期間內之
      98年5月28日，因騎乘機車跌倒受傷，符合「因遭受意外
      傷害事故，致身體蒙受傷害而致死亡」之要件云云，然為
      被告所否認，而依原告提出各家醫療機構出具之診斷證明
      書記載，林蔡阿裡於98年6月1日在全民醫院就診，該醫院
      診斷證明書記載病名為「退化性脊椎炎、第4腰椎陳舊性
      骨折」。另林蔡阿裡於98年6月2日自台大醫院雲林分院轉
      診至若瑟醫院急診就醫，嗣於98年7月10日轉院至彰基醫
      院急診並入院加護病房治療後，於98年8月17日出院，再
      於98年9月8日前往彰基醫院住院治療，迄至98年9月28日
      出院，並於98年9月28日死亡等情，雖為兩造一致不爭執
      ，但依原告提出若瑟醫院診斷證明書記載：「右臀、右大
      腿、右下肢壞死性筋膜炎、敗血性休克、呼吸衰竭、糖尿
      病、低血蛋白症、肺炎」，此有若瑟醫院98年7月15日第
      0000000號診斷證明書1紙可證)，彰基醫院診斷書記載：
      「1.右髖部右腳壞死性筋膜炎；2.急性呼吸衰竭氣切術後
      ，糖尿病，肺炎；3.疑似庫辛氏症候群；4.薦骨處及枕骨
      處褥瘡」、「(1)泌尿道感染、(2)敗血性休克、(3)呼吸
      衰竭、(4)壞死性筋膜炎、(5)胃潰瘍」，亦有彰基醫院98
      年8月17日、98年9月30日診斷書2紙附卷可憑。從而依據
      前揭各家醫療機構開具之診斷證明書、診斷書記載，皆為
      林蔡阿裡之本身疾病前往醫院就診，並未記載林蔡阿裡有
      何因意外傷害事故而受傷害之情事，則林蔡阿裡是否確因
      騎機車跌倒受傷，復因而引發其他併發症導致死亡，即有
      疑問？本院乃依職權分別向若瑟醫院及彰基醫院函詢關於
      林蔡阿裡之病情是否因騎乘機車跌倒受傷所致，抑或係因
      其他原因辦理住院治療？據若瑟醫院函覆稱：「林蔡阿裡
      女士於98年6月2日自『臺大醫院雲林分院』轉診至本院急
      診就醫，於本院急診時主訴為『右下側肢體痛無法行走3
      天』，當時並未訴及『騎腳踏車(應為騎機車之誤繕)不慎
      跌倒所致』等病史，臺大醫院雲林分院轉診單亦無提及意
      外病史，本院無法確定其病變之緣由」等語，有該醫院99
      年6月18日若瑟事字第0990000392號函及病歷資料1份在卷
      可證；另彰基醫院函覆稱：「依病歷記載，林蔡君於98年
      7月10日因病情狀況不穩由他院轉入本院接受進一步治療
      ，在急診當時其已有敗血症、呼吸衰竭及右腳經『筋膜切
      開術』後之傷口，且於他院已治療過一段時間，故實難判
      斷其所受傷害之原始狀況」等語，亦有該醫院99年6月29
      日九十九彰基醫事字第099060110號函可稽。準此，依前
      開2家醫院之覆函均無從認定林蔡阿裡前往若瑟醫院、彰
      基醫院住院治療及進行相關手術，與其騎機車跌倒之意外
      事故有何關連可言，故原告主張林蔡阿裡因騎機車跌倒受
      傷而引發併發症致死亡云云，要為原告個人臆測之詞，並
      無任何證據資料足以證明其主張為真正，依前開最高法院
      判決意旨，尚難遽認林蔡阿裡之就醫及住院治療與其騎乘
      機車跌倒之意外事故有何相當因果關係存在。從而原告以
      林蔡阿裡法定繼承人身分，並經其他法定繼承人即林永村
      、林東榮、林後盛等人之同意，依系爭保險契約請求被告
      給付傷害醫療及日額住院保險金等，即嫌無憑。
  (三)再依原告提出褒忠三仁診所出具死亡證明書，其中「死亡
      原因」欄記載：「1.直接引起死亡之疾病或傷害：甲、急
      性心肌梗塞。先行原因：（若有引起上述死因之疾病或傷
      害）乙：（甲之原因）敗血症。丙：（乙之原因）右側大
      腿壞死性筋膜炎、糖尿病合併血管病變」等，有卷附死亡
      證明書1紙可按，則林蔡阿裡之死亡原因既係「右側大腿
      壞死性筋膜炎、糖尿病合併血管病變」，導致「敗血症」
      ，再引發「急性心肌梗塞」而死亡，可見林蔡阿裡之死亡
      原因，與原告主張騎乘機車跌倒之意外事故，要屬二事，
      2者欠缺相當因果關係甚明。從而原告以系爭保險契約受
      益人身分請求被告給付死亡保險金200萬元，核與系爭保
      險契約第5條規定應以「意外傷害事故」導致死亡之保險
      範圍不符，原告此部分之主張委無可採。
六、綜上所述，原告既無法舉證證明林蔡阿裡之住院治療及死亡
    結果，與系爭保險契約基本條款第5條規定之「意外傷害事
    故」間有何相當因果關係，依前開民事訴訟法第277條規定
    及最高法院17年上字第917號判例意旨，法院自無從為有利
    於原告之認定。從而原告雖以系爭保險契約受益人及林蔡阿
    裡法定繼承人等身分，依據系爭保險契約請求被告給付實支
    實付醫療費用30000元、意外傷害住院日額保險金91000元及
    及死亡保險金200萬元，合計212萬1000元，為無理由，應予
    駁回。
七、本件訴訟費用包括第一審裁判費22087元及第一審醫療查詢
    費用1000元 (彰基醫院收取)，共計23087元，而本件訴訟復
    為原告全部敗訴之判決，爰依民事訴訟法第78條規定，諭知
    全部訴訟費用由原告負擔。
八、本件事證已臻明確，兩造其餘主張及舉證，核與本件判決所
    得心證及結果不生影響，毋庸逐一論述，附此敘明。
九、訴訟費用負擔之依據：民事訴訟法第78條。
中    華    民    國    99    年    7     月    30    日
                  民事第三庭    法  官  林金灶
以上正本係照原本作成。
如對本判決上訴，須於判決送達後20日內向本院提出上訴狀（須
附繕本）。
中    華    民    國    99    年    7     月    30    日
                                書記官  李國敬

司法院資訊處製作；財團法人民間司法改革基金會備份。
